【裁判字號】    94,易,1003
【裁判日期】    950524
【裁判案由】    詐欺
【裁判全文】
臺灣板橋地方法院刑事判決              94年度易字第1003號
公  訴  人  臺灣板橋地方法院檢察署檢察官
被      告  乙○○
被      告  丙○○
上列被告因詐欺案件，經檢察官提起公訴（94年度偵字第8488號
），本院判決如下：
    主  文
乙○○、丙○○均無罪。
    理  由
一、本件公訴意旨略以：被告乙○○與丙○○係父子關係，丙○○係址設於台北縣板橋市○○路21巷7 之3 號4 樓之竣將有
    限公司（下稱「竣將公司」）負責人，竟共同基於意圖為自
    己不法所有之概括犯意聯絡，自民國88年11月間起至92年初
    止，在台北縣土城市○○路56號戊○○住處，由乙○○及丙○○連續向戊○○詐稱，竣將公司承攬工程急需資金，且公
    司都是承作大工程及公家機關，將來一定會大大獲利等語，
    並以新台幣（下同）240 萬元之借據1 紙及合計790 萬元之
    本票4 紙供作擔保，致使戊○○陷於錯誤而陸續交付現金達
    840 萬元，嗣因乙○○等人無力還款，戊○○始知受騙，因
    認被告二人涉犯刑法第339條第1項之詐欺取財罪嫌。
二、按犯罪事實應依證據認定之，無證據不得認定其犯罪事實；
    又不能證明被告犯罪者，即應諭知無罪之判決，刑事訴訟法
    第154 條第2 項、第301 條第1 項分別定有明文。次按認定
    不利於被告之事實，須依積極證據，苟積極證據不足為不利
    於被告事實之認定，即應為有利於被告之認定，更不必有何
    有利之證據。再事實之認定，應憑證據，如未能發現相當證
    據，或證據不足以證明，自不能以推測或擬制之方法，以為
    裁判之基礎。又依最高法院46年台上字第260 號判例見解所
    示，刑法第339 條第1 項詐欺罪之成立，以意圖為自己或第
    三人不法所有，以詐術使人將本人或第三人之物交付為要件
    。所謂以詐術使人交付，必須被詐欺人因其詐術而陷於錯誤
    ，若其所用方法，不能認為詐術，亦不致使人陷於錯誤，即
    不構成該罪。
三、公訴意旨認被告二人涉犯刑法詐欺罪嫌，無非係以告訴人戊○○之指述、借據、本票、證人丁○○之證言、蔡昭振之書
    面陳報狀及退票明細表等為其論據。訊據被告乙○○、丙○○二人於本院審理中均矢口否認涉有上開詐欺罪嫌，其中被
    告乙○○辯稱：其確實曾向告訴人戊○○借款240 萬元供周
    轉使用，後來由其子丙○○幫忙清償，後來因為被其他包商
    倒帳才周轉不靈，並無詐欺的意思等語；至被告丙○○則辯
    稱：其確實曾陸續向戊○○借款，並一面償還乙○○之債務
    ，後來因為其他營造廠跳票，無力償還，才結算所積欠之利
    息、本金，一起簽發面額790 萬元的本票給戊○○，之後亦
    陸續償還部分款項，並非詐欺等語。
四、經查：
  (一)證人即告訴人戊○○於本院審理中具結證稱：「從70幾年承
    作鐵皮屋工程就開始與乙○○有金錢往來，被告乙○○大約
    從88、89年開始向我借錢，乙○○本來是用支票向我調現，
    支票有兌現過好幾張，金額我忘記了，後來因為有支票跳票
    ，乙○○才簽借據給我。借款的利息是以月息兩分或兩分半
    計算，乙○○有付過一、二次利息。乙○○告訴我有接到工
    程訂單需要周轉，還拿工程圖給我看，說等完工以後就會還
    我錢。丙○○向我借錢則是為了承作甲○的工程，當時雖然
    還沒有還清240 萬元的借款，但他一直拜託我，又拿工程圖
    給我看，我才答應借款。丙○○是拿竣將公司的支票陸續向
    我借錢，支票有部分兌現，也有支付過一、二次的利息，利
    息有時由借款金額預扣，有時丙○○所交付的支票面額就包
    括利息，後來被告說因為被人倒帳，支票才會跳票。後來被
    告丙○○才開面額790 萬元的本票給我，在竣將公司承包世
    青公司的工程完工後半年間，是丙○○最後一次借錢，之後
    就沒有再借了」等語（見本院95年2 月7 日審理筆錄第11至
    16 頁）。 由證人戊○○所述，足見被告乙○○並非一次向
    其借款240 萬元，而係陸續以支票周轉現金累積而來，而證
    人戊○○亦自承被告乙○○所交付用於周轉現金之支票亦有
    部分兌現，衡諸常情，倘被告乙○○有意詐騙，自無可能仍
    陸續兌現其所交付戊○○之支票。況證人戊○○與被告乙○○借款往來期間甚久，苟被告乙○○自始均未清償款項，戊○○亦無可能繼續與被告乙○○往來金錢。由此已可見被告
    乙○○所辯其係因周轉不靈而無力清償等語，並非子虛。
  (二)再者，證人即世青體育工程有限公司負責人甲○亦於本院審
    理中證稱：「我於90年間有承包台北市立棒球場的工程，被
    告二人則以竣將公司名義承包該棒球場內的鋼構網架工程，
    承包金額為250 萬元，這件工程竣將公司有如期完工，但是
    我只有在一開始的時候有支付款項給竣將公司，後來被人跳
    票，所以就無法將工程款支付給竣將公司，我陸續以世青公
    司名義，按照工程完成進度所應付工程款金額，開出好幾張
    支票給竣將公司，但只有前面1 、2 張有兌現，其餘的都跳
    票，是從91年2 月19日起跳票，我是向公家機關承包這件工
    程，大約在90年底完工」等語（見本院95年2 月7 日審理筆
    錄第3 至9 頁）。而被告等亦提出竣將公司與世青體育工程
    有限公司之工程合約書（見本院卷第62頁以下），足見被告
    等所經營之竣將公司，確於90年9 月間承包台北市親生棒球
    場等棒球練習場地整修工程後檔網及辦公室整修工程無訛。
    由證人甲○上開證言，足見被告向告訴人戊○○所稱承包公
    家機關工程等情，並非子虛，自無對戊○○施以詐術可言。
    雖竣將公司於91年2 月22日經列為拒絕往來戶，有台灣票據
    交換所94年4 月14日台票總字第0940003660號函一件在卷可
    查（見93年他字第7992號卷第118 頁），然被告丙○○三年
    內並無存款不足及拒絕往來資料，此觀之上開函文所敘即明
    。而告訴人戊○○亦自承被告丙○○最後一次借錢大約在承
    包世青公司工程完工後半年內，已如前述，則被告丙○○最
    後一次向戊○○借款時間應在91年上半年間，足見被告丙○○在竣將公司列為票據拒絕往來戶前，即已陸續持竣將公司
    之支票向告訴人戊○○借款，而該時竣將公司正承作上述棒
    球場工程，客觀上顯然並非無償債能力。嗣因世青公司財務
    狀況不佳而致竣將公司發生跳票，至多係屬事後周轉不靈之
    問題，要非即謂被告丙○○自借款之始即有詐欺之不法所有
    意圖。況證人戊○○復證稱，被告丙○○持向其借款之竣將
    公司支票亦有兌現過，亦敘明如前，且竣將公司之支票信用
    ，在被告丙○○向戊○○借款之初亦屬良好，否則支票亦無
    可能陸續兌現，顯見則被告丙○○並非自始有意詐騙告訴人
    戊○○。
  (三)綜上所述，被告乙○○、丙○○於借款之始既無施以詐術，
    或有何意圖為自己不法所有之詐欺犯意，本件充其量僅屬單
    純民事債務糾紛問題，與刑法第339 條第1 項詐欺取財罪之
    構成要件尚有未合，自不能以該罪繩諸被告。此外，復查無
    其他積極證據足資證明被告乙○○、丙○○有何詐欺之犯行
    ，依照前開說明，自應為被告二人無罪之判決。
據上論斷，應依刑事訴訟法第301條第1項，判決如主文。
本案經檢察官魏正杰到庭執行職務。
中    華    民    國    95    年    5     月    24    日
                  刑事第十五庭  審判長法  官  林海祥
                                      法  官  朱敏賢
                                      法  官  汪怡君
上列正本證明與原本無異。
如不服本判決，應於送達後十日內向本院提出上訴狀。
                                      書記官  李郁禎
中    華    民    國    95    年    5     月    24    日


司法院資訊處製作；財團法人民間司法改革基金會備份。
